臺灣新竹地方法院行政訴訟判決
111年度交字第62號
原      告  蘇渟鈺  
訴訟代理人  蘇文儀  
被      告  臺北市交通事件裁決所

代  表  人  蘇福智  
上列當事人間違反道路交通管理處罰條例事件，原告不服被告中
華民國111年2月21日北市裁催字第22-U00000000號、22-U000000
00號裁決，提起行政訴訟，本院判決如下：
    主  文
原告之訴駁回。
訴訟費用新臺幣參佰元由原告負擔。
    理  由
一、事實概要：
　　原告之父蘇文儀於民國(下同)110年9月1日10時29分許，駕
    駛原告所有車號000-0000號自用小客車(下稱系爭車輛)，行
    經新竹市竹科研新二路時，遭民眾提出行車紀錄器影像檢舉
    ，經內政部警政署保安警察第二總隊(下稱舉發機關)員警認
    其有「汽車駕駛人未依規定使用方向燈」、「不依規定駛入
    來車道」之違規事實而予舉發，原告到案陳述後未辨理歸責
    ，被告認系爭車輛駕駛人違規事實明確，而依道路交通管理
    處罰條例(下稱道交條例)第42條、第45條第1項第3款、第63
    條第1項等規定，於111年2月21日以北市裁催字第22-U00000
    000號、22-U00000000號裁決書(下稱原處分)，分別裁處原
    告罰鍰新臺幣(下同)1,200元及900元，並記違規點數1點，
    原告不服，提起本件行政訴訟。
二、兩造聲明：
(一)原告：1.原處分撤銷。2.訴訟費用由被告負擔。
(二)被告：1.原告之訴駁回。2.訴訟費用由原告負擔。
三、兩造陳述：
(一)原告部分：　　
　1.原告父親於駕車行經系爭路段時，因突然發現前方有黑色不
    明物體，疑似坑洞，於受驚嚇後出於本能之反射動作緊急偏
    向左側行駛，以避免駛入坑洞造成劇烈震動而使車載之病人
    乘客不適，系爭車輛因而略為失控壓在分向限制線上，惟未
    跨越而駛入來車道，且因事出突然亦不及顯示方向燈。是以
    ，駕駛人之違規行為非出於故意或過失，依據行政罰法第7
    條第1項規定，應不予處罰。
　2.事後澄清該黑色不明物體為水溝蓋，然其係設置在快車道路
    面上，而非路面邊線外，嚴重影響用路人之行車安全，違反
    內政部「市區道路及附屬工程設計規範」第2篇第7章第1節
    第3項規定原則。　　
(二)被告部分：
  ⒈經查證採證光碟，系爭車輛於自外側車道向左變換車道時，
    未依規定使用方向燈，道路上並無原告主張之黑色不明物體
    或坑洞，且道路鋪面尚平整，系爭車輛及檢舉車輛均平穩行
    駛，無明顯跳動。又系爭車輛縱有載送術後病患，亦有多種
    措施可達成目的，例如申請救護車協助載送，並非得據此阻
    卻違法。
　2.違反行政法上義務之行為，雖非出於故意，而係出於過失，
    仍應予處罰。本件駕駛人之行為，已違反道路交通安全規則
    （下稱道交規則）第91條第1項第6款、第97條第1項第2款及
    道交條例第42條、第45條第1項第3款等規定，核屬違反行政
    法上義務之過失，被告依法裁罰並無違誤。　
四、法院判斷：
(一)按「行車遇有轉向、減速暫停、讓車、倒車、變換車道等情
    況時所用之燈光及駕駛人之手勢，應依下列規定：變換車
    道時，應先顯示欲變換車道方向之燈光或手勢。」、「汽車
    駕駛人，應依下列規定使用方向燈：左(右)轉彎時，應先
    顯示車輛前後之左(右)邊方向燈光；變換車道時，應先顯示
    欲變換車道方向之燈光，並應顯示至完成轉彎或變換車道之
    行為。」、「汽車駕駛人，不依規定使用燈光者，處1,200
    元以上3,600元以下罰鍰。」，道交規則第91條第1項第6款
    、第109條第2項第2款及道交條例第42條分別定有明文。由
    上揭規定可知，駕駛人於行車遇有變換車道時，依法必須預
    先並全程使用方向燈，以提醒其他駕駛人及行人，俾使其他
    用路人得以於行止間大致預測該車之行車方向與速度、進而
    有所因應，以維護自身及他人行車安全。又依違反道路交通
    管理事件統一裁罰基準表規定，違反道交條例第42條之規定
    不依規定使用燈光者，如係小型車，於期限前繳納或聽候裁
    決者，處罰鍰1,200元。
(二)次按「汽車在未劃設慢車道之雙向二車道行駛時，應依下列
    規定：均應在遵行車道內行駛。在劃有分向限制線之路段
    ，不得駛入來車之車道內。」、「汽車駕駛人，爭道行駛有
    下列情形之一者，處600元以上1,800元以下罰鍰：不依規
    定駛入來車道。」、「汽車駕駛人有下列各款所列條款之一
    者，除依原條款處罰鍰外，並予記點：有…第45條…情形之
    一者，各記違規點數1點。」，道交規則第97條第1項第1、2
    款及道交條例第45條第1項第3款、第63條第1項第1款亦分別
    定有明文。再按「標線依其型態原則上分類如下：線條以
    實線或虛線標繪於路面或緣石上，用以管制交通者，原則上
    區分如下：㈧雙黃實線設於路段中，用以分隔對向車道，並
    雙向禁止超車、跨越或迴轉。」、「分向限制線，用以劃分
    路面成雙向車道，禁止車輛跨越行駛，並不得迴轉。本標線
    為雙黃實線，線寬及間隔均為10公分。除交岔路口或允許車
    輛迴轉路段外，均整段劃設之。」，為道路交通標誌標線號
    誌設置規則第149條第1項第1款第8目、第165條第1、2項所
    明定。復依違反道路交通管理事件統一裁罰基準表規定，違
    反道交條例第45條第1項第3款之規定不依規定駛入來車道者
    ，如係小型車，於期限前繳納或聽候裁決者，處罰鍰900元
    ，並記違規點數1點。
(三)經查，本院依職權當庭勘驗舉發光碟影像(09BBQ-7968.mp4
    、10BBQ-7968.mp4)，其勘驗內容如下：「畫面顯示時間：2
    021/09/0110：29：36-10：29：51日間天氣晴無雨，該處為
    有劃設分向限制線之雙向各2車道線路段。車號000-0000號
    自用小客車(即系爭車輛)原行駛於外側車道，攝影機所屬車
    輛(下稱檢舉車輛)行駛於其左前方之內側車道(攝影機係向
    車後拍攝)。10：29：43系爭車輛行駛於外側車道中間位置
    ，其右前方之外側車道路面上有一方形水溝蓋(水溝蓋右緣
    位於路面邊線上)；方形水溝蓋之左前方相距約3公尺處之外
    側車道路面上，有一長方形人孔蓋(人孔蓋左緣靠近車道分
    隔線)。系爭車輛以左側車輪輾壓通過長方形人孔蓋後，開
    始往左偏行，並逐漸跨越車道線至左側車道，過程中方向燈
    未亮起。10：29：44系爭車輛輾壓通過之長方形人孔蓋之右
    前方相距約2公尺處，外側車道路面上有一方形水溝蓋(路面
    邊線通過水溝蓋中央)；方形水溝蓋之左前方相距約10公尺
    處之外側車道路面上，有一方形柏油補丁痕跡(約位於外側
    車道右側約4分之1車道寬位置)。10：29：45系爭車輛持續
    向左偏行，並以相距約1個車身寬之距離通過上開方形柏油
    補丁，方向燈未亮起，嗣畫面中外側車道有一機車行駛中(
    在系爭車輛前方)。10：29：46系爭車輛完全駛入左側車道
    ，換道過程中方向燈未曾亮起，其後並持續向左偏行至左側
    車輪跨越過分向限制線(雙黃線)，跨越時間約持續5秒，過
    程中方向燈未亮起。直至畫面結束，路面上未有坑洞、障礙
    物。」，此有111年6月23日調查證據筆錄附卷可參。而由本
    件舉發光碟影像及上開勘驗筆錄內容可知，系爭車輛駕駛人
    駕車行經系爭路段時，於自外側車道變換至內側車道時，並
    未顯示方向燈；且其於變換車道至內側車道行駛後，車輛左
    輪確有跨越分向限制線即雙黃實線之情事，是其分別有「汽
    車駕駛人未依規定使用方向燈」、「不依規定駛入來車道」
    之違規事實，至為明確。
(四)次查，原告雖主張車輛駕駛人係因突然發現前方有黑色不明
    物體，疑似坑洞，於受驚嚇後出於本能反應緊急偏向，以避
    免駛過震動而使車載病人不適，且因事出突然不及顯示方向
    燈，其違規行為非出於故意或過失云云。然查：
　1.按行政罰法第7條第1項規定：「違反行政法上義務之行為非
    出於故意或過失者，不予處罰。」。準此，人民違反法律上
    之義務而應受行政罰之行為，法律無特別規定時，雖不以出
    於故意為必要，仍須以過失為其責任條件。但應受行政罰之
    行為，僅須違反禁止規定或作為義務，而不以發生損害或危
    險為其要件者，推定為有過失，於行為人不能舉證證明自己
    無過失時，即應受處罰，有司法院釋字第275號解釋可資參
    照。
  2.依據上開勘驗結果可知，系爭車輛駕駛人所行經之系爭路段
    上，並未有原告主張之坑洞、障礙物等足以妨礙通行，以致
    車輛駕駛人須採取緊急偏行措施之物品或情狀發生。而路面
    上雖有方形水溝蓋、長方形人孔蓋、方形柏油補丁痕跡，惟
    該等設施之佈設尚屬平坦，並未特別凸起或凹陷，顯不妨礙
    行車安全，一般用路人於正常通行情形下，應可輕易區辨而
    無將該等設施誤認為坑洞或障礙物之可能，故原告主張其主
    觀上不具有可歸責性及可非難性，應依行政罰法第7條第1項
    免予處罰云云，尚難採認。　　　　
(五)綜上所述，系爭車輛駕駛人於前揭時、地，確有「汽車駕駛
    人未依規定使用方向燈」、「不依規定駛入來車道」之違規
    事實，原告為車主，且未歸責於實際駕駛人，被告以原處分
    為裁罰，核無違誤，原告訴請撤銷原處分，為無理由，應予
    駁回。
五、兩造其餘攻擊防禦方法及訴訟資料經本院斟酌後，核與判決
    結果不生影響，無一一論述之必要，又本件訴訟得不經言詞
    辯論為之，併予敘明。
六、本件第一審裁判費為300元，應由原告負擔，爰確定第一審
    訴訟費用額如主文第2項所示。
七、據上論結，本件原告之訴為無理由，依行政訴訟法第98條第
    1項前段、第237條之7、第237條之8第1項，判決如主文。
中　　華　　民　　國　　111 　年　　11　　月　　7 　　日
                  行政訴訟庭  法　官  張百見
以上正本係照原本作成。
如對本判決上訴，非以其違背法令為理由，不得為之，且須於判
決送達後20日內向本院提出上訴狀。
中　　華　　民　　國　　111 　年　　11　　月　　7 　　日
                              書記官  林盈伸